【裁判字號】    98,訴,427
【裁判日期】    990407
【裁判案由】    營利事業所得稅
【裁判全文】
高雄高等行政法院判決
                                 98年度訴字第427號
                                 民國99年3月24日辯論終結
原      告  南寶樹脂化學工廠股份有限公司
代  表  人  甲○○
訴訟代理人  辛  ○  ○○○
複  代理人  庚○○  ○○○
被      告  財政部臺灣省南區國稅局
代  表  人  乙○○  ○○
訴訟代理人  壬○○
            己○○
上列當事人間營利事業所得稅事件，原告不服財政部中華民國98
年5月11日臺財訴字第09800126820號訴願決定，提起行政訴訟，
本院判決如下：
    主  文
原告之訴駁回。
訴訟費用由原告負擔。
    事實及理由
一、事實概要：緣原告民國92年度營利事業所得稅結算申報，分
    別列報利息收入新臺幣（下同）763,103元及利息支出121,6
    03,124元，經被告分別核定利息收入為763,103及利息支出
    為127,262,357元，嗣經財政部臺北市國稅局查得原告涉有
    無息貸款予富天下開發股份有限公司（下稱富天下公司）之
    情事，乃通報被告依行為時營利事業所得稅查核準則（下稱
    查核準則）第36條之1規定設算利息收入11,796,875元，變
    更核定利息收入為12,559,978元，課稅所得額為80,862,333
    元。原告不服，申請復查結果，因原告有一方面借入款項支
    付利息，一方面貸出款項予他人不收取利息，乃改依查核準
    則第97條第11款規定重行設算利息，獲准追減課稅所得額7,
    156,875元。原告仍表不服，提起訴願，經財政部以97年4月
    24日臺財訴字第09700097040號訴願決定，以復查決定逕採
    「簡單平均法」核算，而未按「加權平均法」依各項借款金
    額於當年度存續期間加權核算利息，與規定不合，乃將原處
    分（復查決定）撤銷，囑由被告另為處分。嗣經被告重核復
    查結果，獲准追減課稅所得額8,515,970元。原告猶未甘服
    ，提起訴願，遭決定駁回，遂提起本件行政訴訟。
二、本件原告主張：
（一）本件被告未探究原告與富天下公司間簽訂信託契約之真意
      ，將原告與富天下公司間之投資關係擅以借貸關係相繩，
      並依查核準則第97條第11款規定調減原告之利息費用，有
      違一般經驗法則，認事用法顯有錯誤，自應予撤銷：
    1.按「利息：‧‧‧十一、營業人一方面借入款項支付利息
      ，一方面貸出款項並不收取利息，或收取利息低於所支付
      之利息者，對於相當於該貸出款項支付之利息或其差額，
      不予認定。當無法查明數筆利率不同之借入款項，何筆係
      用以無息貸出時，應按加權平均法求出之平均借款利率核
      算之。」為查核準則第97條第11款所明定，探其適用要件
      ，應以營業人一方面借入款項支付利息，同時又一方面貸
      出款項並不收取利息，或收取利息低於支付之利息者為前
      提；又觀該條款內容，並無規定稽徵機關應就經濟實質推
      定適用明文。因此，營利事業借款用以作為經營業務有關
      之投資款，既非營利事業資金貸出款項，本無應收利息收
      入未收取或收取利息低於支付之利息情事，自無上開準則
      規定，對於相當於該貸出款項支付之利息支出或其差額，
      不予認定之適用。
    2.次按「行政機關應依職權調查證據，不受當事人主張之拘
      束，對當事人有利及不利事項一律注意。」「行政機關為
      處分或其他行政行為，應斟酌全部陳述與調查事實及證據
      之結果，依論理及經驗法則判斷事實之真偽，並將其決定
      及理由告知當事人。」行政程序法第36條及第43條分別定
      有明文。又所謂經驗法則，係指吾人基於日常生活經驗所
      得之定則，並非個人主觀之推測，最高法院31年上字第13
      12號判例足資參照。
    3.本件原告與富天下公司雙方合意並有信託契約簽定，且未
      違反信託法第5條信託行為無效之規定，則原告與富天下
      公司真實存在信託關係自明，況依民法規定，消費借貸與
      信託法規定之信託均屬有名、典型契約，兩者契約內容不
      同，本質有別，且富天下公司亦非原告之法人股東，此有
      原告88及89年度股東名冊、董事及監察人名冊影本可稽，
      被告亦自陳原告亦非富天下公司之法人股東，富天下公司
      與原告間非屬關係人，本諸一般商業交易之經驗法則，原
      告當無任何理由要將資金無息貸與富天下公司，更遑論一
      般民間就大額之資金貸與常會要求借款人提供實物或保證
      人擔保該借款。此觀證人戊○○於99年3月9日鈞院行準備
      程序時到庭證稱：「（法官問：原告公司於88年11月匯款
      3,000萬元給富天下公司，89年2月又匯款1億7,000萬元，
      當時原告匯款給富天下公司係做何用途？）係為了開發嘉
      禾新村這個案子。」「（法官問：既然原告匯款給富天下
      公司係為了嘉禾新村的投資案，雙方為何又簽立一個信託
      契約？）原告公司給富天下公司錢的方式就是依據這個合
      約。」「（法官問：一般投資案有賺有賠，那有這種投資
      方式固定取得年利率40％，到底雙方協商的投資方式為何
      ？）當時講的投資後面的內容與現在合約內容大致係一樣
      的，執行由富天下執行，報表要按時提供給原告閱覽，結
      案後賺錢以年投報40％，剩下係富天下公司的，精神差不
      多。」等語，足證原告係依信託契約投資嘉禾新村建築案
      並依約交付系爭投資款項2億元，惟被告未探究原告與富
      天下公司間簽訂信託契約之真意，將原告與富天下公司間
      之投資關係擅以借貸關係相繩，已有違一般經驗法則，亦
      不具任何商業之目的及合理性。被告據上錯誤認定與臆測
      ，作成「以資金貸與他人而未收利息」之結論，自無以附
      麗。
    4.嗣因原告之監察人於89年6月2日發現嘉禾新村建築用地變
      更使用問題，致該投資案計畫生變，富天下公司未能依約
      開發本案，為免此開發案造成無端之投資損失，原告旋於
      91年10月18日以西港郵局第64號存證信函通知富天下公司
      ，按該建築開發案已逾2年未實際施工，依信託契約第7條
      第3款應終止信託契約，並要求於同年11月15日前返還信
      託財產，富天下公司遂將其擔任原告另合作案即「捷運永
      春站聯合開發投資案」所收取之專案管理顧問費用800萬
      元（由原告開立91年12月31日到期之彰化銀行延平分行支
      票，支票號碼：0000000）返還原告，用以抵償部分信託
      財產及信託利益。另富天下公司於92年4月8日交付面額50
      0萬元之支票共3張，總計返還信託財產2,300萬元，剩餘
      信託財產177,000,000元則因富天下公司所開立之支票退
      票，至今仍未返還，原告乃就其中1,500萬元向臺灣臺北
      地方法院（下稱臺北地院）請求判決給付，業經該院宣示
      判決在案。系爭信託投資款項業經原告多次催討未果，收
      回之可能性已微乎其微，該信託財產及信託利益並非原告
      所不欲收回，與查核準則第97條第11款所規定之構成要件
      顯有不符。
（二）縱被告認為本件不屬信託關係，惟仍無法改變本件原告與
      富天下公司合資投資「嘉禾新村建築案」之本質，此有證
      人丁○○及戊○○之陳述可參，皆明確指出本件係屬實質
      之投資關係甚明，與查核準則第97條第11款所規定之構成
      要件顯有不符，原處分自應予以撤銷：
    1.證人丁○○於99年1月26日鈞院行準備程序時到庭證稱：
      「（法官問：本件乃關於原告公司92年度營利事業所得稅
      事件，原告公司於88年11月匯款3,000萬元、89年2月匯款
      1億7,000萬元，共計2億元給富天下公司，原告匯款給富
      天下公司的用途，證人是否知情？）我大約說明我在原告
      與富天下之間有參與的部分，時間迄今約有10年，富天下
      公司的董事長我不認識，副董事長係我另一家公司的合夥
      人來接觸我，其表示有一個土地開發案，因為我與原告公
      司的關係，其想邀原告公司是否有興趣從事這樣的投資，
      我把這個訊息告知原告公司，原告公司正式召開董事會，
      我們幾房的兄弟組成董事會，董事會同意後，實際的運作
      由原告公司的董事長與富天下公司的副董事長直接接洽，
      ‧‧‧。」「（法官問：原告匯款2億元給富天下公司做
      何用途？）富天下公司當時剛成立，為了那個案子要開發
      ，請原告公司來參與投資這個案子，富天下的人去執行該
      案，可以說是找一個專案投資者這樣的立場規劃投資，如
      同現在很多的建築個案類似這樣的模式。」「（法官問：
      證人表示匯款2億元係為了投資嘉禾新村案？）是。」「
      （法官問：富天下公司負責人丙○○表示，系爭款項實際
      上係借給富天下的股東，繳納富天下公司增資的股款，即
      系爭2億元中的1億7,000萬元係借給股東繳納股款，與原
      告公司要投資嘉禾新村開發案的用途有所不同？）以原告
      公司的立場，原告公司係參與這個案子的投資，至於富天
      下如何運作，因為我沒有參與富天下他們的會議。」「（
      法官問：原告公司當時要投資該案時有召開董事會，證人
      也有參與，原告公司當時討論要以何種方式投資該開發案
      ？）專案投資開發案，所謂專案投資係以該案實際完成後
      ，給原告多少利潤，其他都是開發商的利潤。」「（法官
      問：系爭2億元是否係原告公司借給富天下公司？）當時
      不是這樣談的，而係參與這個嘉禾新村的開發案，不是談
      借給富天下。」等語，業已明確說明原告係為投資嘉禾新
      村建築案始依約定交付系爭款項予富天下公司。
    2.其次，證人戊○○於99年3月9日鈞院行準備程序時到庭證
      稱：「（法官問：對於富天下公司開發嘉禾新村開發案乙
      事是否清楚？）清楚。」「（法官問：原告公司於88年11
      月匯款3,000萬元給富天下公司，89年2月又匯款1億7,000
      萬元，當時原告匯款給富天下公司係做何用途？）係為了
      開發嘉禾新村這個案子。」「（法官問：富天下公司取得
      該款項後做何用途？）有一些前置費用，一部分土地的合
      建保證金。」「（法官問：原告公司匯款給富天下公司不
      是要開發嘉禾新村，為何會把這個款項拿去股東繳納股款
      ？）當時確實係股東繳納股款，錢還是在公司，並沒有股
      東拿走，真正把錢用掉就用在土地開發的案子，亦即，把
      原告公司的錢作為股東股款繳納，變成公司的資金，把錢
      使用於開發嘉禾新村這個案子。」「（法官問：既然原告
      匯款給富天下公司係為了嘉禾新村的投資案，雙方為何又
      簽立一個信託契約？）原告公司給富天下公司錢的方式就
      是依據這個合約。」「（法官問：信託契約第11條第1款
      提及，受託人應於信託人交付信託財產後，將嘉禾新村用
      地及建築設定抵押予信託人，其抵押之順序於金融機構土
      地及建築融資之後，這是什麼意思？）並沒有這樣執行，
      但當時談的重點係萬一執行到一半，3年的期間屆滿，案
      子還沒有結束，原告不願意續約，要把剩下的扣除銀行貸
      款，涉及很多連帶保證的問題，扣除銀行土融、建融剩下
      的所有權利，個案權利都要歸屬原告公司，如果那個時候
      有取得土地，看要設定或做何決定也必須依據原告公司的
      意見去執行。」「（法官問：證人表示原先係原告來投資
      係如何洽談的？）原先以個案向原告當時的董事長說明、
      陳述，我們當然希望他來投資這個案子，大概係這個樣子
      ，精神也差不多。」「（法官問：一般投資案有賺有賠，
      那有這種投資方式固定取得年利率40％，到底雙方協商的
      投資方式為何？）當時講的投資後面的內容與現在合約內
      容大致係一樣的，執行由富天下執行，報表要按時提供給
      原告閱覽，結案後賺錢以年投報40％，剩下係富天下公司
      的，精神差不多。」「（原告訴訟代理人問：不論盈虧都
      可以拿到40％，是否認為這個投資案的報酬率不只40％，
      才會希望原告參與共同投資？）是。」「（原告訴訟代理
      人問：系爭開發案沒有成功，富天下有無按照合約履行不
      論盈虧給付40％？）沒有。」等語，同樣說明原告與富天
      下公司間之投資關係；況依信託契約第11條第1款約定：
      「受託人應於信託人交付信託財產後，將嘉禾新村用地及
      建築設定抵押予信託人，其抵押之順位於金融機構土地及
      建築融資之後。」亦說明期間屆滿，原告亦可依約取得嘉
      禾新村建築案之所有權利及土地，此與一般金錢借貸關係
      所取回者僅係金錢返還請求之經驗法則顯有不同，與查核
      準則第97條第11款所規定之構成要件顯有不符。被告錯誤
      認定與臆測本件為借貸行為，即擅認定原告與富天下公司
      間投資關係不存在，有違行政程序法第9條：「行政機關
      就該管行政程序，應於當事人有利及不利之情形，一律注
      意。」之規定，認事用法顯屬率斷，應予撤銷。
（三）被告辯稱原告雖自陳為自益信託，惟並未申報應收信託受
      益，亦未要求富天下公司（受託人）提供每年信託財產收
      支計算表等申報資料供核對，益證原告與富天下公司之間
      並不存在信託關係云云，有違最高行政法院61年判字第70
      號判例：「認定事實，須憑證據，不得出於臆測，此項證
      據法則，自為行政訴訟所適用。」之意旨，應予撤銷：
    1.按「信託行為之受託人應於每年1月底前，填具上一年度
      各信託之財產目錄、收支計算表及依第3條之4第1項、第2
      項、第5項、第6項應計算或分配予受益人之所得額、第89
      條之1規定之扣繳稅額資料等相關文件，依規定格式向該
      管稽徵機關列單申報；並應於2月10日前將扣繳憑單或免
      扣繳憑單及相關憑單填發納稅義務人。」為90年6月13日
      所得稅法第92條之1所增訂。雖信託法早於85年1月26日業
      經立法院三讀通過，惟信託行為所涉及課稅及申報規定之
      信託課稅法案，係自90年7月1日起始施行，合先敘明。
    2.本件原告於88年10月1日董事會，通過投資富天下公司之
      嘉禾新村建築案，並就投資事宜，與富天下公司簽訂指定
      用途信託契約，並於第9條約定：「信託收益之給付：（
      一）嘉禾新村完工後，承購戶貸款手續完成及撥款後1個
      月內結算，並由受託人1次給付即期支票或匯付現金。（
      二）有第7條第3款所訂終止本契約之事由發生時，受託人
      應依信託人指定之日期結算收益金額支付信託人。」原告
      於88年11月26日及89年2月18日共計支付富天下公司2億元
      ，並帳列長期股權投資。且系爭信託契約成立之日（89年
      2月16日），所得稅法第92條之1尚未增訂，故尚無依法申
      報應收信託收益及要求富天下公司提供信託財產收支計算
      表等申報資料供核對之情。又依所得稅法第3條之4第1項
      規定：「信託財產發生之收入，受託人應於所得發生年度
      ，按所得類別依本法規定，減除成本、必要費用及損耗後
      ，分別計算受益人之各類所得額，由受益人併入當年度所
      得額，依本法規定課稅。」亦說明需信託財產發生收入時
      ，受益人始需申報該信託收益，況本件並無信託收益之產
      生，惟被告卻以此未能適用之規定，苛責原告因未依此規
      定要求富天下公司提供信託財產收支計算表等資料，以此
      推測即屬借款，要難未合。嗣後原告於91年10月18日依約
      終止信託契約，並於同年11月15日要求富天下公司返還2
      億元之信託資產及信託利益；是以92年度原告與富天下公
      司間之信託關係業已終止，當無依法申報應收信託受益及
      要求富天下公司提供每年信託財產收支計算表等申報資料
      供核對之情亦明。
    3.末按「認定事實，須憑證據，不得出於臆測，此項證據法
      則，自為行政訴訟適用。」「事實之認定，應憑證據，為
      訴訟事件所適用之共通原則。行政罰之處罰，雖不以故意
      為要件，然其違法事實之認定，要不能僅憑片面之臆測，
      為裁判之基礎。」「行政罰及刑罰之構成要件雖有不同，
      而刑事判決與行政處分，亦原可各自認定事實，惟認定事
      實須憑證據，倘無證據足資認定有堪以構成行政罰或刑罰
      要件之事實存在，即不得僅以推測之詞予人處罰，則為二
      者所應一致。」最高行政法院61年判字第70號、62年判字
      第402號及75年判字309號判例分別載有明文。證諸本件原
      告業已提供信託契約書、支付信託投資款帳載傳票、存證
      信函等資料供核，足資證明系爭款項2億元係肇因於投資
      行為，而非原告將資金貸與富天下公司而未收取利息，惟
      被告未就原告所舉各項具體證據加以審酌，即擅自認定原
      告與富天下公司間投資關係不存在，顯屬率斷，有違行政
      程序法第9條：「行政機關就該管行政程序，應於當事人
      有利及不利之情形，一律注意。」之規定。復就被告所舉
      原告91年度簽證會計師就系爭款項函詢富天下公司，經其
      函復稱系爭信託投資款項為長期借款性質，被告逕為本件
      准駁之依據，卻對富天下公司於89及90年度函復告知系爭
      款項為信託款項之本質，疏予置理，認事用法實有違誤，
      應予撤銷。
（四）被告於98年12月4日鈞院行準備程序時陳稱：「若屬保證
      獲利的投資，應該於富天下的股東名下有原告的法人股東
      名義，投資的型態一定係股東，對富天下公司股東會有表
      決權。」「若屬保證獲利取回本金利息多少，本質上就屬
      於借貸。」云云，亦屬率斷，有違證據法則，其認事用法
      顯有錯誤，自應予撤銷：
    1.按「本公報係訂定合資控制者或合資投資者有關合資投資
      之會計處理準則。本公報所稱合資係指由兩個以上之個體
      形成之契約協定，從事由彼此聯合控制之經濟活動。無契
      約協定者非本公報所規範之合資。」為財務會計準則公報
      第31號前言所揭櫫。依該號公報之定義，合資控制者下之
      合資具有多種不同之形式與架構，包括三種類型：聯合控
      制經營、聯合控制資產及聯合控制個體。其中「聯合控制
      經營」僅涉及合資控制者之資產與其他資源之使用，而不
      另行設立公司、合夥或其他形式之組織。而聯合控制之營
      運活動可能與合資控制者本身之營運活動同時進行。聯合
      控制經營可能由兩個以上之合資控制者結合其營運、資源
      與專業技術，從事特定產品之製造與行銷。例如本件原告
      與富天下公司結合原告之資金及富天下公司對土地開發之
      經驗，合資投資「嘉禾新村建築案」之特定開發即屬乙例
      ；又證人戊○○於99年3月9日鈞院行準備程序時到庭證稱
      ：「（原告訴訟代理人問：合約的目的是否希望達到這樣
      的獲利率，一般開發案有這種共同投資的方式或何種情形
      ？）專案投資或各種投資模式都有，固定獲利的模式執行
      方式當然也有。」而證人丁○○於99年1月26日鈞院行準
      備程序時到庭證稱：「（法官問：既然投資有賺有賠，為
      何會有保證獲利年利率40％收益的？）不動產開發方式有
      二，一係出資者，一種係開發商，出資者有的比較保守，
      不想承擔投資的風險，會有固定的投報比例，一年多少或
      者案件結算後一定給予多少比例的，另一則係參與多少按
      照結算賺或賠計算。例如公司開發案後倒閉，那就算倒楣
      ，如果賺很多，分配也會超過40％。」「（法官問：證人
      的意思係富天下與原告公司間的信託契約係保證獲利的類
      型？）是，我們目前在台北有幾個案子進行中，也是這種
      ，屬於這個行業的習慣吧。」等語，亦證固定獲利之投資
      模式亦為業界所普遍採用之投資模式之一，是被告陳稱：
      「若屬保證獲利的投資，應該於富天下的股東名下有原告
      的法人股東名義，投資的型態一定係股東，對富天下公司
      股東會有表決權」「若屬保證獲利取回本金利息多少，本
      質上就屬於借貸」云云，即屬無據。
    2.次按「合資投資者若對合資具有重大影響力，應依權益法
      處理；若無重大影響力，則依成本法處理。」亦為前揭第
      31號公報所明訂之會計處理準則。而權益法及成本法之規
      定，則應依財務會計準則公報第5號「長期股權投資會計
      處理準則」之規定處理。復依「投資收益：一、營利事業
      投資於其他公司，倘被投資公司當年度經股東同意或股東
      會決議不分配盈餘時，得免列投資收益。二、營利事業投
      資於其他公司，其投資收益，應以經被投資公司股東同意
      或股東會決議之分配數為準，並以被投資公司所訂分派股
      息及紅利基準日之年度，為權責發生年度；其未訂分派股
      息及紅利基準日或其所訂分派股息及紅利基準日不明確者
      ，以同意分配股息紅利之被投資公司股東同意日或股東會
      決議日之年度，為權責發生年度。」為查核準則第30條所
      明定。準此，營利事業之投資，其投資收益應於分派日之
      年度認列收益，倘被投資公司當年度有盈餘但決定不分配
      盈餘時，免列投資收益。
    3.本件原告與富天下公司簽訂之信託契約第9條約定，應嗣
      嘉禾新村完工後，承購戶貸款手續完成及撥款後1個月內
      結算，由受託人1次給付即期支票或匯付現金交付信託利
      益，因該建築開發案迄無分配（交付）收益發生，依前揭
      查核準則第30條規定意旨，本無認列投資收益之餘地，甚
      為明確。且證人戊○○於99年3月9日鈞院行準備程序時到
      庭證稱：「（原告訴訟代理人問：系爭開發案沒有成功，
      富天下有無按照合約履行不論盈虧給付40％？）沒有。」
      等語，亦已明確說明該投資案迄無分配（交付）收益之發
      生。
    4.至原告於88年11月26日及89年2月18日共計支付富天下公
      司2億元，依前揭第31號公報之規定，自應依財務會計準
      則公報第5號「長期股權投資會計處理準則」之規定處理
      ，原告帳列「長期股權投資－信託投資」似無不可。嗣因
      投資計畫生變，原告依信託契約第7條第3款終止信託契約
      ，並要求富天下公司返還信託財產及信託利益，系爭信託
      投資款項業經原告多次催討未果，收回之可能性已微乎其
      微，該信託財產及信託利益並非原告所不欲收回，業已造
      成原告之實質損失。原告為穩健表達財務報表之考量，於
      92年底即先列計該筆投資損失，即借記：長期投資跌價損
      失177,000,000元，貸記：長期股權投資備抵跌價177,000
      ,000元，亦係依財務會計準則公報第5號「長期股權投資
      會計處理準則」之規定處理，於所得稅申報時，該損失亦
      無自當年度扣除，從未享受到稅負減免利益。足證本件實
      質上非屬借款甚明。
（五）本件被告逕依查核準則第97條第11款規定調減原告利息支
      出致增加納稅負擔之行政處分，參照司法院釋字第650號
      解釋及最高行政法院98年度判字第500號判決理由，已逾
      越所得稅法之授權，違反憲法第19條租稅法律主義，應予
      撤銷：
    1.按憲法第19條規定，人民有依法律納稅之義務，係指國家
      課人民以繳納稅捐之義務或給付予人民減免稅捐之優惠時
      ，應就租稅主體、租稅客體、稅基、稅率等租稅構成要件
      ，以法律或法律明確授權之命令定之；如以法律授權主管
      機關發布命令為補充規定時，其授權應符合具體明確之原
      則；若僅屬執行法律之細節性、技術性次要事項，始得由
      主管機關發布行政命令為必要之規範，迭經司法院解釋在
      案（司法院釋字第443號、第620號、第622號、第640號解
      釋參照）。
    2.次按「財政部於中華民國81年1月13日修正發布之營利事
      業所得稅查核準則第36條之1第2項規定，公司之資金貸與
      股東或任何他人未收取利息，或約定之利息偏低者，應按
      當年1月1日所適用臺灣銀行之基本放款利率計算利息收入
      課稅。稽徵機關據此得就公司資金貸與股東或他人而未收
      取利息等情形，逕予設算利息收入，課徵營利事業所得稅
      。上開規定欠缺所得稅法之明確授權，增加納稅義務人法
      律所無之租稅義務，與憲法第19條規定之意旨不符，應自
      本解釋公布之日起失其效力。」司法院釋字第650號著有
      解釋。又「本件原處分係依查核準則第97條第11款規定，
      就無法回收‧‧‧借款154,990,500元之設算利息2,805,3
      28元部分自列報利息支出項下予以減除，惟該查核準則第
      97條第11款規定，既經本院認定有違法律保留原則，應不
      得予以援用，‧‧‧。」最高行政法院98年度判字第500
      號判決理由參照。據此，本件系爭信託投資款，縱依被告
      核認為無償貸與他人而未收取利息，依查核準則第97條第
      11款規定設算利息沖抵利息支出費用，本件處分純為被告
      行政權限自我擴大解釋認定，非但增加營利事業當年度之
      所得及應納稅額，且可能帶來一時不能克服之財務困難，
      影響該企業之經營，顯非執行法律之細節性或技術性事項
      ，致增加營利事業法律所無之租稅義務，證諸上開司法院
      釋字第650號解釋及最高行政法院98年度判字第500號判決
      理由，查核準則第97條第11款設算沖抵規定欠缺所得稅法
      之明確授權，增加納稅義務人法律所無之租稅義務，與憲
      法第19條規定之意旨不符，自應比照失其效力，復查決定
      及訴願決定不利原告部分，應予撤銷。
（六）綜上所述，原告指定用途信託投資嘉禾新村建築案，與富
      天下公司屬「信託投資」關係，並非對富天下公司無息貸
      放資金之情甚明，並不適用查核準則第97條第11款之規定
      ，被告援引該規定係任意擴張法令適用範圍，亦違反憲法
      第19條租稅法律主義之精神及司法院釋字第650號解釋之
      規定，顯有未當等情。並聲明求為判決訴願決定及原處分
      （含復查決定）關於不利於原告部分均撤銷。
三、被告則以：
（一）原告與富天下公司並不存在信託關係，而系爭款項實質為
      原告無息貸款予富天下公司之借款，分述如下：
    1.原告與富天下公司於89年2月16日簽訂信託契約，先於88
      年11月26日交付3,000萬元，復於89年2月18日撥付1億7,0
      00萬元，合計交付款項2億元。依雙方信託契約第6條約定
      ：「信託財產之運用：限於嘉禾新村建築案之工程款，受
      託人（即富天下公司）應就嘉禾新村建築案之財務收支及
      本信託財產之運用獨立設帳登載，並於每月10日前提供截
      止前一個月底之財務收支報表交付信託人（即原告），‧
      ‧‧。」惟富天下公司未有如上揭信託契約第6條所定，
      將本件系爭2億元獨立設帳登載，反而在其88至93年度資
      產負債表中，將原告交付之款項帳列為「短期借款」（88
      年度）、「長期借款」（89至91年度）、「應付票據」（
      92年度）或同業往來（93年度），並於89年3月1日將原告
      撥付之1億7,000萬元借予公司股東辦理現金增資，並未將
      其運用於「嘉禾新村建築案」。其次，原告將系爭款項帳
      列「長期股權投資」（資產負債表編號1300－長期投資）
      項下，亦非列報為「信託資產」（資產負債表編號1900－
      其他資產），且富天下公司於92年度返還原告2,300萬元
      ，原告簽證會計師之查核簽證報告書亦載明為「股款返還
      」。按信託行為之要件，除「當事人」「信託財產」「信
      託目的」外，更需有「意思表示」，意思表示必須健全無
      瑕疵，雙方意思表示必須一致，信託行為才能有效成立。
      本件原告與富天下公司每年結算申報，均未表示雙方有信
      託關係，原告卻於行政救濟時，片面主張雙方係屬信託關
      係，要難可採。
    2.若原告認為系爭2億元確為「指定用途信託款」，則依信
      託契約第6條約定，受託人（即富天下公司）每月應提示
      嘉禾新村建築案之財務收支及信託財產運用之財務收支報
      表交付委託人（即原告），且原告認為有必要時，得委請
      會計師查核上開報表，受託人不得拒絕。本件前經被告於
      97年4月30日以南區國稅法一字第0970070031號函請原告
      提示受託人所交付之有關信託財產運用之財務收支報表供
      核，惟原告迄無法提示，僅空言我國信託申報之規定，係
      自90年7月1日起施行，其已於91年10月18日終止信託契約
      ，故92年度當無要求富天下公司提供信託財產收支計算表
      等申報資料供核對之情云云，實不可採。
    3.又富天下公司監察人丁○○（任期自89年3月30日至92年3
      月29日）亦為原告之董事，且與原告董事長具二親等關係
      ，原告簽證會計師將雙方歸類為關係人。依公司法第228
      條規定，公司董事會應於會計年度終了，編造營業報告書
      及財務報表等表冊，交監察人查核，亦即原告縱使沒有受
      託人（即富天下公司）每月所交付之信託財產運用財務收
      支報表，透過原告之董事丁○○，亦可知富天下公司自89
      年度起，即未將系爭2億元帳列為應獨立設帳登載之「指
      定用途信託款」，惟原告歷年來均未向富天下公司表示其
      帳務處理有誤，亦未要求富天下公司提供已將系爭2億元
      獨立設帳之有關信託財產運用財務收支報表，僅於本件行
      政訴訟時，一再辯稱其無從得知富天下公司之入帳情形，
      實有違一般常理及經驗法則，是原告訴稱，尚無可採。
    4.依我國信託法規定，委託人將財產移轉予受託人後，因受
      託人依信託本旨運用信託財產所產生之利益及損失，並非
      由受託人自行承受，乃賦予受託人負有信託財產與自有財
      產分別管理之義務，使受益人享有信託利益，受託人僅能
      依約取得管理信託之報酬，此為我國信託法之基本法理。
      而這種不論信託財產所產生的利益或不利益，均應歸屬於
      受益人之規定，亦即原告所訴稱之「信託導管理論」。惟
      本件依原告提示之信託契約第8條第1款約定：「信託收益
      ：（一）受託人承諾信託財產運用投資之收益為年利率40
      ％，並自信託財產交付之日起算，‧‧‧。」意即原告依
      信託契約可得年利率40％信託利益之保障，而富天下公司
      不論該建築案盈虧，均應支付原告系爭信託利益，形同富
      天下公司須自負信託資金運用之盈虧，核與一般信託契約
      中受託人對受益人僅於信託財產的限度內，負有限履行給
      付信託利益之責任有別，亦完全背離我國信託導管理論之
      規範。又原告信託收益為固定年利率40％，超過40％之部
      分即歸受託人享有，顯與信託法第34條規定，禁止受託人
      以任何名義，享有信託利益，以使受託人依信託本旨，管
      理或處分信託財產之立法目的有違。是本件原告提示之信
      託契約，實違背我國信託法之基本法理及信託導管理論之
      規範，其訴稱與富天下公司間確實存在信託關係，即非可
      採。
    5.綜上論述，被告依實際查得資料，核認原告與富天下公司
      間並不存在信託關係，原告指摘被告僅憑富天下公司片面
      資料，逕自臆測推定原告與富天下公司間無信託關係，應
      予撤銷云云，顯係誤解。又最高行政法院62年判字第402
      號判例，係規範行政罰之處罰案件，本件非屬行政罰案件
      ，尚不能援引適用。
（二）原告撥付富天下公司2億元款項，亦非長期投資款，理由
      如下：
    1.所謂「投資」係指企業因各種目的，諸如運用短期過剩資
      金、意圖控制被投資公司或與其建立良好業務關係、及累
      積資金以供特定用途等，而投資於其他公司之證券，包括
      股票及債券。此種投資，有屬短期運用性質，亦有屬長期
      持有者（參見鄭丁旺著中級會計學上冊第7版，第592頁）
      。
    2.原告訴稱其與富天下公司合資投資「嘉禾新村建築案」，
      係屬聯合控制經營，應依財務會計準則公報第31號「合資
      投資之會計處理準則」及第5號「長期股權投資會計處理
      準則」之規定處理乙節。經查：（1）財務會計準則公報
      第31號規定：「貳、定義：2.本公報用語定義如下：（1
      ）控制：係指為期能從一經濟活動中獲益，而具有對其財
      務、營運及人事方針加以主導及監管之能力。（2）聯合
      控制：係指兩個以上之個體經由契約協定分享對經濟活動
      之控制。」「參、說明：‧‧‧聯合控制經營：8.聯合控
      制經營可能由兩個以上之合資控制者結合其營運、資源與
      專業技術，從事特定產品之製造與行銷。例如飛機製造業
      依照契約協定，各合資控制者負責生產產品之某些部分，
      各自承擔其所發生之生產成本，並分享出售飛機之收入。
      」而本件原告原本主張系爭2億元交付富天下公司後，即
      不知該公司之入帳情形，亦無從得知該筆款項之用途，現
      又更弦主張其交付2億元款項，係屬有主導及監管能力之
      聯合控制經營，其說辭顯有矛盾。（2）財務會計準則公
      報第5號規定：「貳、說明：‧‧‧4.長期股權投資按其
      對被投資公司之影響力大小，可分為三類：（1）有控制
      能力。（2）有重大影響力。（3）無重大影響力。5.投資
      公司持有被投資公司有表決權之股份超過50％者，通常對
      被投資公司有控制能力，‧‧‧。6.投資公司持有被投資
      公司有表決權之股份20％以上者，通常對被投資公司之經
      營、理財及股利政策具有重大影響力。7.投資公司持有被
      投資公司有表決權之股份低於20％者，對被投資公司通常
      不具重大影響力。‧‧‧。」惟按富天下公司投資人明細
      表，並無原告投資資料，原告亦未能提示證券交易稅單、
      股票過戶等相關證明文件，難認原告確有投資富天下公司
      之事實。類此雖營利事業主張係屬投資，惟經稽徵機關查
      無其所稱之投資證明資料，因而核認應屬資金融通之案件
      ，有臺北高等行政法院96年度訴字第3085號判決可資參考
      。
    3.綜上論述，本件原告原本主張系爭2億元係屬信託款，後
      又更弦主張係屬投資款，且迄未能提示其確有投資富天下
      公司之股票或債券等資料，顯見說辭反覆，所訴僅為空言
      ，實無可採。且營利事業若僅在帳上記載投資某某公司即
      可認列為真實，並不須要取得被投資公司之股票或股份，
      除有違公司法之規定外，更使營利事業的大股東有極大空
      間操弄公司資金，將公司資金挪為己用，甚至虧空公款而
      無須負責，因為帳載為「公司之投資款」。如此一來，豈
      不變相鼓勵非法行為，是原告所訴，尚不可採。
（三）原告不論主張其與富天下公司間係屬信託關係或保障收益
      之投資關係，均對其更為不利，理由如下：
    1.原告與富天下公司間若真實存在信託關係，則依原告提示
      之信託契約第8條約定，信託收益為年利率40％，並自信
      託財產交付之日起算。亦即原告88年11月26日交付信託財
      產3,000萬元及89年2月18日交付信託財產1億7,000萬元，
      依權責基礎，其應自88年度起，每年營利事業所得稅結算
      申報時，自行依交付之信託財產計算認列應收收益（應收
      利息），並同額申報為其他收入（利息收入），另於未來
      若實際無法收取而發生呆帳時，再依所得稅法相關規定，
      列報為呆帳損失。
    2.按本件原告之簽證會計師於查核88年度帳務時，即依權責
      基礎，計算原告88年度之應收利息為1,183,561元（30,00
      0,000元40％36天/365天），並同額認列為利息收入
      ；另記載因未來回收性很低，乃全數以備抵呆帳及呆帳損
      失沖銷。又原告於91年10月18日以存證信函通知富天下公
      司返還信託財產時，亦要求富天下公司應給付依信託契約
      所約定之收益，足證原告亦認為其自信託財產交付之日起
      ，即有應收之信託收益。原告於準備程序中卻一再辯稱，
      本件信託收益應自嘉禾新村完工後、富天下公司開始給付
      之日起算，顯係誤解。
    3.雖原告簽證會計師逕以呆帳損失沖銷利息收入之方式未符
      合所得稅法及查核準則有關呆帳損失認列之規定，惟被告
      對當事人有利及不利情形，已一律注意，並未因本件如認
      屬信託，則依雙方簽訂契約，原告即有漏報歷年鉅額之應
      收信託收益，即據以核認本件屬信託關係。
    4.若本件核認係屬「保障收益」之投資關係，則依權責基礎
      ，原告歷年來亦漏報鉅額之應收投資收益（註：92年度應
      為177,000,000元40％＝70,800,000元），如此將對原
      告更形不利。
    5.綜上論述，被告依查核準則第97條第11款規定，計算調減
      原告利息支出3,280,905元，其稅負遠較核定原告漏報鉅
      額之「應收信託收益」或「應收保障投資收益」之稅負為
      輕，實符合行政程序法第9條對當事人有利及不利情形一
      律注意之規定。
（四）本件原告未收回撥付富天下公司177,000,000元款項，非
      屬92年度之呆帳損失，被告仍應依法計算調減其92年度之
      利息支出，理由如下：
    1.原告監察人於89年6月2日即發現「嘉禾新村建築案」計畫
      生變，原告卻遲至91年10月18日才以存證信函要求富天下
      公司於同年11月15日返還信託財產；該公司於91年12月26
      日函覆，感謝原告協助其開發嘉禾新村案，並未承認本件
      系爭款項屬信託財產，亦未論及還款事宜，而原告即未再
      次催討；雙方復另於91年8月間簽訂「捷運永春站聯合開
      發案專案委託綜合開發興建契約書」，由原告委託富天下
      公司辦理專案管理及顧問業務，合約總價4,000萬元。截
      至91年底，富天下公司並未依原告存證信函之要求返還任
      何款項，原告卻又支付富天下公司2,000萬元，復於92年
      度再度支付1,200萬元，僅以合約價款4,000萬元中的800
      萬元抵銷富天下公司之欠款，如此做法，實有違一般常理
      及經驗法則。
    2.至原告訴稱富天下公司開立之177,000,000元支票遭退票
      ，至今仍未返還，又因該公司已倒閉，執行無實益，乃就
      其中1,500萬元向臺北地院請求判決，業經該院94年6月30
      日判決在案，被告除應予核認呆帳損失外，亦不應設算調
      減利息費用乙節。經查，富天下公司截至93年底之「其他
      應收款」達51,150,700元，「應收之暫付款」更高達132,
      773,996元，其中應收之對象多為富天下公司之股東（包
      括原告董事丁○○），原告未積極催收，僅一再訴稱富天
      下公司已倒閉、執行無實益、應認列為呆帳損失云云，所
      訴實不可採。
    3.原告92年度營利事業所得稅結算申報，列報呆帳損失為12
      ,885,625元，並未將系爭177,000,000元認屬呆帳損失，
      合先陳明。本件原告撥付富天下公司未收取利息之款項，
      核非屬信託關係或投資關係，係屬資金融通關係，被告依
      所得稅法第30條第1項、第38條及查核準則第97條第11款
      規定，計算調減其利息支出，尚無不合。
（五）查核準則第97條第11款規定，有所得稅法第30條第1項及
      第38條之明確授權，並未違反憲法第19條租稅法律主義，
      分述如下：
    1.憲法第19條規定，人民有依法律納稅之義務，係指國家課
      人民以繳納稅捐之義務或給予人民減免稅捐之優惠時，應
      就租稅主體、租稅客體、稅基、稅率等租稅構成要件，以
      法律或法律明確授權之命令定之；如以法律授權主管機關
      發布命令為補充規定時，其授權應符合具體明確之原則；
      若僅屬執行法律之細節、技術性次要事項，始得由主管機
      關發布命令為必要之規範，否則即違反租稅法律主義（司
      法院釋字第443號、第620號、第622號、第640號及第650
      號解釋參照）。本件原告92年度一方面向銀行借入款項支
      付利息33,231,609元，一方面貸出款項（轉借）予富天下
      公司不收取利息，對於相當於該貸出款項支付之利息，核
      屬經營本業及附屬業務以外之損失，即非營業所必需，且
      因公司營運資金具排擠效果，故而原告本年度向銀行借款
      之利息費用33,231,609元中有3,280,905元，即非屬其營
      業所必需，該部分利息費用應自原告原列報之利息費用項
      下減除，不予認列，實符合所得稅法第30條第1項、第38
      條及商業會計法第60條第1項之規定及立法目的與精神，
      亦符合收入與成本費用配合原則，與司法院釋字第620號
      解釋所揭櫫之實質課稅原則與租稅法律主義並不相違；至
      於查核準則第97條第11款之規定，僅屬執行法律之細節、
      技術性次要事項，並未逾越所得稅法及商業會計法之規定
      ，從而被告將非屬原告營業所必需之費用，自計算營利事
      業所得額中減除，並不違反法律保留原則，亦即未牴觸憲
      法第19條之規定，是原告所稱顯不足採。
    2.涉及租稅事項之法律，其解釋應本於租稅法律主義之精神
      ，依各該法律之立法目的，衡酌經濟上之意義及實質課稅
      之公平原則為之。租稅法之解釋，原則上應為文理解釋，
      如果單純為文理解釋而猶有不明者，則當然應依法律條文
      規定之趣旨及目的加以解釋，亦即應為目的論之解釋，是
      為當然（司法院釋字第257號、第420號、第496號解釋參
      照）。又「財政部81年1月13日修正發布之營利事業所得
      稅查核準則第36條之1規定：『公司組織之股東、董事、
      監察人代收公司款項，不於相當期間照繳或挪用公司款項
      ，應按當年1月1日所適用臺灣銀行之基本放款利率計算利
      息收入課稅。公司之資金貸與股東或任何他人未收取利息
      ，或約定之利息偏低者，比照前項規定辦理。』稽徵機關
      依本條第2項規定得就公司資金貸與股東或他人而未收取
      利息等情形，逕予設算利息收入，據以課徵營利事業所得
      稅。惟上開查核準則之訂定，並無所得稅法之明確授權；
      ‧‧‧，顯已逾越所得稅法之規定，增加納稅義務人法律
      所無之租稅義務，與憲法第19條規定之意旨不符，應自本
      解釋公布之日起失其效力。」司法院釋字第650號解釋理
      由書固有明文，惟前開解釋係指摘稽徵機關於設算利息「
      收入」，增加納稅義務人之租稅義務時，不能僅憑查核準
      則第36條之1規定，作為擬制設算利息收入課稅的唯一依
      據；國家課人民以繳納稅捐之義務時，若非依法律或法律
      明確授權之命令為之，即生牴觸憲法第19條規定之情事。
      惟本件為利息「支出」，與司法院釋字第650號解釋就利
      息「收入」所為解釋並不同。本件被告將原告非屬營業所
      必需之利息「支出」3,280,905元，自原告原列報之利息
      費用項下減除，不予認列，並未逾越所得稅法第30條第1
      項、第38條及商業會計法第60條第1項之規定，原告主張
      本件參照司法院釋字第650號解釋意旨，有違反法律保留
      原則云云，顯有誤解。況參諸最高行政法院60年判字第33
      8號及72年判字第1536號判例意旨，非公司營業所必需之
      借款利息，自應不予認定，此亦有最高行政法院98年度判
      字第478號判決可資參考，且原告所舉最高行政法院98年
      度判字第500號判決，尚非判例，況稽徵機關業已提起再
      審之訴在案，是原告所訴顯不足採。
（六）本件並不違反不利益變更禁止原則，論述如下：
    1.營利事業向銀行貸入款項，除專款專用者外，其餘款項因
      公司資金係屬大水缸理論，故而在實務上，該筆資金可充
      作營業上使用、進行長（短）期投資或貸與股東往來與同
      業往來等等，不一而足，而未用罄之餘款，則存放於銀行
      ，成為銀行存款。因資金具有流通性及排擠效果，因此營
      利事業向銀行貸入非屬專款專用之款項時，有關「利息支
      出」與「利息收入」，二者實具有連動關係，亦即二者為
      相關聯之科目，被告依職權調查證據，若發現對納稅義務
      人有利之情事，即應予以調整轉正。
    2.本件原告向銀行貸入非屬專款專用之資金，並將公司資金
      貸與富天下公司未收取利息，原核乃依行為時所得稅法第
      24條及查核準則第36條之1規定，設算利息收入11,796,87
      5元，核定全年所得額594,987,523元，課稅所得額80,862
      ,333元。復查時，經被告依職權調查證據，不受當事人主
      張之拘束，對當事人有利及不利事項一律注意，且被告重
      核復查結果，發現原核依當年度1月1日臺灣銀行基本放款
      利率6.5％設算利息收入，高於原告向銀行借款之平均借
      款利率1.78％，乃將本件改依所得稅法第30條第1項、第3
      8條及查核準則第97條第11款規定辦理，分別追減利息收
      入11,796,875元、利息支出3,280,905元及課稅所得額8,5
      15,970元。再參照吳庚所著行政爭訟法論一書略以：「故
      一旦對課稅處分表示不服，則重新審查結果發現訴願人尚
      有應補繳之稅捐，如加徵應補繳部分，致總額超過原課稅
      處分者，亦屬不利益變更，現行實務均依此例處理。」等
      語，本件重核復查結果，追減課稅所得額8,515,970元，
      亦即補徵之稅額較原核定減少，並無不利益變更之情形，
      是原告所訴顯不足採。據上論述，本件原告之訴顯無理由
      等語，資為抗辯。並聲明求為判決駁回原告之訴。
四、本件如事實概要欄所載之事實，業據兩造分別陳明在卷，復
    有原告92年度營利事業所得稅結算申報書、被告92年度營利
    事業所得稅結算申報更正核定通知書、96年12月10日南區國
    稅法一字第0960069185號復查決定書、98年1月10日南區國
    稅法一字第0980049002號重核復查決定書、財政部97年4月2
    4日臺財訴字第09700097040號訴願決定書及98年5月11日臺
    財訴字第09800126820號訴願決定書等附卷可稽，洵堪認定
    。本件兩造之爭點為系爭款項是否為借款性質，得否依查核
    準則第97條第11款規定，按加權平均借款利率設算利息，並
    於當年度營利事業所得稅結算申報中，自本期申報之利息支
    出項下減除。茲分述如下：
（一）按「營利事業所得之計算，以其本年度收入總額減除各項
      成本費用、損失及稅捐後之純益額為所得額。」「借貸款
      項之利息其應在本營業年度內負擔者准予減除。」行為時
      所得稅法第24條第1項及第30條第1項分別定有明文。又「
      營業人一方面借入款項支付利息，一方面貸出款項並不收
      取利息，或收取利息低於所支付之利息者，對於相當於該
      貸出款項支付之利息或其差額，不予認定。當無法查明數
      筆利率不同之借入款項，何筆係用以無息貸出時，應按加
      權平均法求出之平均借款利率核算之。」則為查核準則第
      97條第11款所明定。查財政部發布之查核準則，係規定有
      關營利事業所得稅結算申報之調查、審核等事項（司法院
      釋字第217號解釋及第438號解釋參照）。上引查核準則之
      規定係就營利事業所得稅之利息支出如何認定加以規定，
      並不涉及租稅主體、稅目、稅率、納稅方法及租稅減免等
      應以法律明定之租稅項目；參照所得稅法第24條第1項及
      商業會計法第60條第1項：「營業成本及費用，應與所由
      獲得之營業收入相配合，同期認列。」之規定，可知，所
      得稅法第30條第1項所指得列為費用減除之利息，應指與
      營業收入相配合之利息為限，倘營業人貸出款項予他人，
      並不收取利息，他方面又借入款項支付利息，則其所支付
      之利息即非必需之費用，是查核準則第97條第11款規定，
      對於相當於貸出款項支付之利息或其差額，不予認定，即
      自帳載利息支出中減除之，核與所得稅法規定意旨無違，
      爰予援用。
（二）查，原告與富天下公司於89年2月16日簽訂信託契約，由
      原告先於88年11月26日交付3,000萬元，復於89年2月18日
      撥付1億7千萬元，合計交付2億元，作為富天下公司開發
      嘉禾新村建築案使用，富天下公司承諾自該款項交付之日
      起算，以年利率百分之四十計算，作為原告之收益，嗣因
      原告之監察人於89年6月2日發現嘉禾新村建築用地變更使
      用發生問題，富天下公司未能依約開發本案，原告乃於91
      年10月18日以郵局存證信函通知富天下公司，按該建築開
      發案已逾2年未實際施工，依上開信託契約第7條第3款終
      止契約，並要求富天下公司於同年11月15日前返還上開款
      項及所約定之收益，富天下公司遂將其擔任原告另合作案
      即「捷運永春站聯合開發投資案」所收取之專案管理顧問
      費用800萬元（由原告開立91年12月31日到期之彰化銀行
      延平分行支票，支票號碼：0000000號）返還原告，用以
      抵償上開款項；另富天下公司於92年4月8日交付面額500
      萬元之支票共3張，總計已返還原告2,300萬元，剩餘177,
      000,000元則因富天下公司所開立之支票退票，至今仍未
      返還等情，業據兩造分別陳明在卷，復有信託契約、郵局
      存證信函、原告支出傳票、收入傳票及彰化銀行支票存款
      交易明細表等影本附卷足稽，堪予認定。又查，原告交付
      系爭款項給富天下公司作為開發嘉禾新村建築案使用，雙
      方雖簽訂信託契約為憑，然按「稱信託者，謂委託人將財
      產權移轉或為其他處分，使受託人依信託本旨，為受益人
      之利益或為特定之目的，管理或處分信託財產之關係。」
      信託法第1條定有明文，此即所謂之「民事信託」。又信
      託有效成立後，即以信託財產為中心，而有其獨立性，我
      國信託法對信託財產的管理或處分，設有諸多強制規定，
      以確保信託財產之獨立性及追及性，例如信託法第12條第
      1項前段「對信託財產不得強制執行。」同法第18條第1項
      前段「受託人違反信託本旨處分信託財產時，受益人得聲
      請法院撤銷其處分。」同法第24條第1項前段「受託人應
      將信託財產與其自有財產及其他信託財產分別管理。」再
      按信託法第34條前段規定「受託人不得以任何名義，享有
      信託利益。」其立法理由為避免受託人兼為同一信託之受
      益人，致其應負之管理義務將與受益權混為一體，易使受
      託人為自身之利益而為違背信託本旨之行為，故原則上，
      受託人不得兼為受益人，更不得假管理或處分信託財產之
      便，以任何名義享有信託利益。復按同法第63條第1項規
      定「信託利益全部由委託人享有者，委託人或其繼承人得
      隨時終止信託。」惟查，原告與富天下公司所簽訂之信託
      契約第7條第2款則規定：「信託期間：．．．（二）本契
      約期限未屆滿前，信託人不得要求中止本信託契約及請求
      返還全部或一部分信託財產，．．．。」第8條規定：「
      受託人承諾信託財產運用投資之收益為年利率百分之四十
      ，並自信託財產交付之日起算，．．．。」換言之，若富
      天下公司管理信託財產收益超過年利率百分之四十部分，
      依上開契約規定，超過部分即歸富天下公司享有。是前揭
      契約規定核與上開信託法規定委託人得隨時終止信託，及
      受託人不得以任何名義，享有信託利益之規定不合。又信
      託財產具有獨立性及追及性，且受託人係基於委託人的高
      度信賴，以管理信託財產，故其應忠實地處理信託事務，
      始不悖於信託關係所依存的信賴基礎，亦即受託人應本於
      信託財產及受益人的利益，以處理信託事務，始符合忠實
      義務的要求，故信託財產依信託法之規定，已有防止受託
      人濫用權限，犧牲受益人的利益，而追求自己的利益之機
      制，並足以保護信託財產。則信託契約之基礎既係建立在
      受託人與受益人的信任關係或信賴關係上，且信託財產又
      具有獨立性及追及性，自無再約定受託人以不動產設定抵
      押權，以保障信託財產之理。然查，上開信託契約第11條
      第1款卻規定：「信託財產及收益之保證：（一）受託人
      應於信託人交付信託財產後，將嘉禾新村用地及建築設定
      抵押於信託人，其抵押之順位於金融機構土地及建築融資
      之後。」是該約定亦與信託之性質相矛盾。綜上，原告與
      富天下公司所簽訂之契約，形式上雖以「信託契約」為名
      ，然其實質內容卻與信託法之規定不符。又該契約第6條
      雖規定：「信託財產之運用：限於嘉禾新村建築案之工程
      款，受託人應就嘉禾新村建築案之財務收支及本信託財產
      之運用獨立設帳登載，並於每月10日前提供截止前1個月
      底之財務收支報表交付信託人，信託人必要時得委請會計
      師查核上開報表，受託人不得拒絕。」惟查，富天下公司
      收受系爭款項後，並未就該款項之運用獨立設帳登載，此
      為兩造所不爭執，故尚難僅依該規定，即認定原告與富天
      下公司已成立信託關係（民事信託）。再按「本法稱信託
      業，謂依本法經主管機關許可，以經營信託為業之機構。
      」「信託業辦理信託業務之營運範圍、受益權轉讓限制及
      風險揭露應載明於信託契約，並告知委託人。」信託業法
      第2條及第18條之1第1項分別定有明文，此即所謂之「營
      業信託」。查，富天下公司登記之營業項目為室內裝潢設
      計施工及其材料買賣（營造業除外）等項目，並非信託業
      者，此有該公司之變更登記表影本附本院卷可參，且原告
      與富天下公司所簽訂之「信託契約」，並無記載信託業務
      之營運範圍、受益權轉讓限制及風險揭露等內容，故上開
      契約亦非屬營業信託之性質。是原告主張其交付系爭款項
      給富天下公司，係基於信託法律關係云云，尚非可採。
（三）又查，原告88年11月26日及89年2月18日支出傳票雖記載
      系爭款項屬「長期股權投資」，另92年1月24日及同年4月
      8日收入傳票亦記載富天下公司返還之2,300萬元，係返還
      系爭款項之「長期股權投資」。然查，原告與富天下公司
      所簽訂之「信託契約」，並無股權交易之記載，且原告亦
      未買受富天下公司股權成為該公司股東等情，此有上開信
      託契約及富天下公司之變更登記表影本附卷足稽，足見原
      告交付系爭款項給富天下公司非屬「長期股權投資」性質
      。再按利息是使用貨幣（資金）的代價，稱為「貨幣的時
      間價值」，貨幣之所以會有時間價值，就消費面來說，如
      果現在有100元，馬上可以用來消費，如果1年後才能有10
      0元，則要等1年才能消費，一般人當然比較偏好現在就可
      以消費，如要他忍受1年才消費，就應給他一些等待的補
      償，這種偏好稱為「時間偏好」，這種補償就是利息；就
      投資面來說，現在有100元，可以用來投資，1年以後就不
      只是100元了，因此借款時要支付貸款人報酬，以補償其
      所放棄的投資之機會成本此即利息。利息隨時間的經過而
      累積，每期應支付的利息通常以其占本金的百分比表示，
      稱為「利率」。而企業往往因各種目的，諸如運用短期過
      剩之資金、意圖控制被投資公司或與其建立良好業務關係
      及累積資金以供特定用途等，而投資於其他公司之證券，
      包括股票及債券。此種投資，有屬短期運用性質，亦有擬
      長期持有者。一般而言，長短期投資之劃分，決定於投資
      之性質及目的。凡投資標的物有公開市場，能隨時出售，
      而不至於影響公司之經營政策或損害其經營效率者，均為
      短期投資。反之，凡無公開市場，或雖有公開市場，惟一
      旦將投資出售，勢將影響其經營政策、契約義務或經營效
      率者，則應列為長期投資。投資之標的大約可分為權益證
      券、債券、期貨、不動產等（鄭丁旺著中級會計學90年8
      月7版第172、592頁參照）。綜上可知，貨幣（資金）借
      貸與投資所不同者，借貸係直接以本金之一定比例計算其
      收益（利息），期滿則由借款人返還本金；而投資則是將
      資金購買投資標的，其收益則決定在投資標的出售時之價
      值，若出售時價格低於購買時之價值，亦可能發生虧損之
      情形。查，原告與富天下公司簽訂之信託契約第8條第1款
      規定：「受託人承諾信託財產運用投資之收益為年利率百
      分之四十，並自信託財產交付之日起算，但不得複利計算
      。」第10條規定：「（一）本信託契約期滿時，受託人應
      將信託財產開立即期支票或匯付信託人指定之銀行。（二
      ）本信託契約存續期間，如嘉禾新村推案順利銷售良好時
      ，受託人亦得隨時以新臺幣5千萬元為單位，支付信託人
      ，信託人不得拒絕。（三）有第7條第3款所訂中止本契約
      之事由發生時，受託人應依信託人指定之日期，將信託資
      產返還信託人。」上開約定明顯係以本金之一定比例計算
      原告之收益，且不論嘉禾新村開發案成功與否，富天下公
      司均須將本金返還原告，核系爭款項與一般借貸之性質無
      異；而與一般投資收益及所投入之本金能否取回，須俟其
      投資標的出售時，其價值能否高於購買時之價值，始得確
      定之情形，明顯不同。參以富天下公司於88年11月26日收
      受原告交付之3,000萬元後，於同年12月31日資產負債表
      即將該款項列於「其他短期借款」項下，另於89年2月18
      日收受原告交付之1億7千萬元後，其89年12月31日至91年
      12月31日之資產負債表即將該款項連同先前收受之3,000
      萬元，列於「長期借款」項下，嗣至92年間因原告催討上
      開款項，富天下公司乃簽發票據給原告返還該款項，其科
      目明細分類帳載「歸還南寶借款」及「歸還南寶長期借款
      」，並於92年12月31日將前揭款項帳列「應付票據」項下
      ，此有富天下公司88年至92年資產負債表及科目明細分類
      帳等影本附本院卷為憑。此外，富天下公司負責人丙○○
      就該公司91年度營利事業所得稅事件申請復查時，亦稱上
      開1億7千萬元係89年2月18日向原告借入，亦有該公司94
      年11月10日復查補充理由書（二）影本附原處分卷（第44
      頁）可參。綜上，足認系爭款項應屬借款性質，而非投資
      款。
（四）原告主張本件係結合原告之資金及富天下公司對土地開發
      之經驗，合資投資「嘉禾新村建築案」之特定開發，屬「
      聯合控制經營」之投資性質，非屬借貸關係云云。然按財
      務會計準則公報第31號規定：「．．．7.聯合控制經營僅
      涉及合資控制者之資產與其他資源之使用，而不另行設立
      公司、合夥或其他形式之組織。各合資控制者使用其自有
      財產、廠房與設備，並持有其存貨，亦承擔所發生之費用
      與負債，並自行調度財務；聯合控制之營運活動可能與合
      資控制者本身之營運活動同時進行。契約協定通常規範聯
      合生產之產品銷貨收入與其共同費用之分配方式。8.聯合
      控制經營可能由兩個以上之合資控制者結合其營運、資源
      與專業技術，從事特定產品之製造與行銷。例如飛機製造
      業依照契約協定，各合資控制者負責生產產品之某些部分
      ，各自承擔其所發生之生產成本，並分享出售飛機之收入
      。」查，系爭款項交付富天下公司後，其中1億7千萬元係
      由公司借給股東繳納增資股款乙節，業據富天下公司負責
      人丙○○及證人即富天下公司董事戊○○陳明在卷（詳見
      前揭94年11月10日復查補充理由書（二）及本院99年3月9
      日準備程序筆錄第3頁）；證人戊○○另證稱：原告在嘉
      禾新村開發案係資金提供者，實際上的開發，原告並未參
      與等語。綜上所述，原告交付系爭款項給富天下公司，乃
      係單純提供資金，並未入股富天下公司取得該公司之主導
      權或控制權，且實際上亦未參與開發嘉禾新村案；換言之
      ，原告雖提供資金給富天下公司開發嘉禾新村案，然其對
      已交付富天下公司之系爭款項及嘉禾新村開發案，並無控
      制監管之能力，難謂原告與富天下公司有何聯合控制經營
      之情形，是原告上開主張，尚非可採。另原告與富天下公
      司簽訂之信託契約第6條雖規定：「信託財產之運用：限
      於嘉禾新村建築案之工程款，．．．。」且證人即富天下
      公司監察人丁○○及證人戊○○亦均證稱：原告交付系爭
      款項給富天下公司，確係作為投資嘉禾新村使用等語。然
      此僅能證明原告與富天下公司就系爭款項之用途有特別約
      定須使用在嘉禾新村開發案，並不能因此即認定原告交付
      系爭款項給富天下公司，係屬投資性質，故上開契約內容
      及證人陳述，尚難為原告有利之認定。又上開信託契約第
      11條另規定：「信託財產及收益之保證：（一）受託人應
      於信託人交付信託財產後，將嘉禾新村用地及建築設定抵
      押於信託人，其抵押之順位於金融機構土地及建築融資之
      後。（二）信託財產達新臺幣5億元時，受託人應將嘉禾
      新村全案權利拋棄予信託人，書立權利拋棄書及放棄先訴
      抗辯權。（三）受託人按本約約定之信託收益交付信託人
      及信託財產返還信託人時，得以書面通知終止本契約，信
      託人應即將前款之權利拋棄書及放棄先訴抗辯權之聲明書
      退還受託人（契約書誤載為委託人）。」然由該條文義觀
      之，該條規定乃是在擔保原告交付富天下之款項及其收益
      ，不論是前揭第1款的設定抵押權，或第2款類似讓與擔保
      之約定，其目的均在擔保原告交付富天下之款項及其收益
      能夠獲償，而非要取得開發嘉禾新村開之權利或自行開發
      該案件，此由上開第3款規定觀之自明。況且，設定抵押
      權或讓與擔保制度亦常用於擔保金錢債權，益證原告交付
      系爭款項給富天下公司應屬借款性質。原告主張依其簽訂
      之信託契約第11條第1款約定：「受託人應於信託人交付
      信託財產後，將嘉禾新村用地及建築設定抵押予信託人，
      其抵押之順位於金融機構土地及建築融資之後。」說明期
      間屆滿，原告亦可依約取得嘉禾新村建築案之所有權利及
      土地，此與一般金錢借貸關係所取回者僅係金錢返還請求
      之經驗法則顯有不同云云，亦不足取。
（五）又按查核準則第97條第11款規定：「利息：．．．十一、
      營業人一方面借入款項支付利息，一方面貸出款項並不收
      取利息，或收取利息低於所支付之利息者，對於相當於該
      貸出款項支付之利息或其差額，不予認定。」其規範意旨
      ，乃是將「營利事業在營業活動中實質上並無必要之利息
      支出」予以剔除。換言之，營業人一方面借入款項支付利
      息，一方面貸出款項並不收取利息或收取利息低於所支付
      之利息者，則其借款實難全部認定為營業上所必要，蓋既
      有多餘之款項可無息或低利貸予他人，則當初即可減少借
      款，或將該筆款項充作營業上使用，或用以償還借款，而
      無另行舉債而支付利息或利差之必要。故上開規定乃係就
      營利事業借入款項支付利息是否屬必要之費用，而得作為
      費用列支，所為事實上判斷之依據，符合所得稅法第80條
      第5項所賦予訂定查核準則之法源依據，其範圍包括「對
      影響所得額、應納稅額及稅額扣抵計算項目」之查核，核
      與行為時查核準則第36條之1第2項規定，公司之資金貸與
      股東或任何他人未收取利息，或約定之利息偏低者，應按
      當年1月1日所適用臺灣銀行之基本放款利率計算利息收入
      課稅，稽徵機關據此得就公司資金貸與股東或他人而未收
      取利息等情形，逕予設算利息收入，課徵營利事業所得稅
      之情形，並不相同。故尚難以行為時查核準則第36條之1
      第2項業經司法院釋字第650號解釋為違憲，即認定查核準
      則第97條第11款規定亦屬違憲，而不得適用（最高行政法
      院98年度判字第478號判決亦採相同見解）。至於最高行
      政法院98年度判字第500號判決，認上開查核準則第97條
      第11款規定關於貸出款項支付之利息或其差額不予認定，
      增加營業人當年度之所得及應納稅額，影響該企業之經營
      ，顯非執行法律之細節性或技術性事項，且逾越所得稅法
      之授權，違反憲法第19條租稅法律主義，乃屬個案之法律
      見解，對本院不生拘束力，併此敘明。則本件被告依據查
      得資料，即富天下公司94年11月10日復查補充理由書（二
      ）所述，系爭款項係原告無償借給富天下公司，並參酌前
      揭信託契約載明信託收益為年利率百分之四十，若依該契
      約所載之利率核算原告之利息所得，反對原告更為不利，
      乃認定系爭款項為無償借貸，並依查核準則第97條第11款
      規定，按「加權平均法」依各項借款金額於當年度存續期
      間加權核算利息，經被告重核復查結果，認定92年度系爭
      款項之利息收入為3,280,905元，並自利息支出項下減除
      ，即無不合。至原告主張富天下公司開立之177,000,000
      元支票遭退票，至今仍未返還，又因該公司已倒閉，執行
      無實益，乃就其中1,500萬元向臺北地院請求判決，業經
      該院94年6月30日判決在案，被告除應予核認呆帳損失外
      ，不應設算調減利息費用云云。然查，原告曾於91年10月
      18日以郵局存證信函通知富天下公司，要求該公司於同年
      11月15日前返還系爭款項及所約定之收益，而富天下公司
      於92年1月24日及同年4月8日已陸續返還原告2,300萬元，
      已如前述；此外，富天下公司截至92年12月31日止，資產
      淨值尚有158,360,991元，並無倒閉或破產之情形，此有
      富天下公司92年12月31日資產負債表影本附卷可稽，故系
      爭款項於92年度尚難認定已發生呆帳損失。退而言之，縱
      認系爭款項屬呆帳損失，然原告於92年度營利事業所得稅
      結算申報，不僅未申報該呆帳損失，且其提出臺北地院94
      年度北簡字第17470號宣示判決筆錄，乃為94年度之判決
      ，自難作為92年度之呆帳損失之證明文件，故原告亦無資
      料可資證明該呆帳損失已實際發生，被告自無從將系爭款
      項認定為呆帳損失，原告上開主張，亦不可採。
（六）綜上所述，原告之主張，既不足取，被告重核復查決定認
      系爭款項屬無償貸與富天下公司之性質，並依查核準則第
      97條第11款規定，按加權平均借款利率設算利息，自本期
      申報之利息支出項下減除，並無違誤；訴願決定予以維持
      ，亦無不合；原告起訴意旨求為撤銷，為無理由，應予駁
      回。又本件事證已明確，兩造其餘主張核與判決結果不生
      影響，爰無逐一論述之必要，併此敘明。
五、據上論結，本件原告之訴為無理由，依行政訴訟法第98條第
    1項前段，判決如主文。
中    華    民    國    99    年     4    月    7     日
              高雄高等行政法院第三庭
                          審判長法官  邱  政  強
                                法官  林  勇  奮
                                法官  李  協  明
以上正本係照原本作成。
如不服本判決，應於判決送達後20日內向本院提出上訴書狀，其
未表明上訴理由者，應於提起上訴後20日內向本院提出上訴理由
書（須按對造人數附繕本）；如於本判決宣示或公告後送達前提
起上訴者，應於判決送達後20日內補提上訴理由書（須附繕本）
。未表明上訴理由者，逕以裁定駁回。
中    華    民    國    99    年     4    月    7     日

                              書記官  周  良  駿

司法院資訊處製作；財團法人民間司法改革基金會備份。
